臺灣高雄地方法院民事判決　　　　　　　　　　　　　九十年度簡上字第三九二號
　　上　訴　人　甲○○
　　法定代理人　乙○○
右當事人間請求返還租賃房屋等事件，上訴人對於中華民國九十年八月二十九日本院
高雄簡易庭八十八年度雄簡字第七四二號第一審判決提起上訴，本院判決如左：
    主 　 　文
上訴駁回。
第二審訴訟費用由上訴人負擔。
    事實及理由
一、被上訴人主張：坐落高雄市○○區○○段三九０地號土地上之建物，即建號一六
    一號，門牌號碼高雄市○○區○○街五六四巷二三號地下一層之三三、地下二層
    建物，及地下一層出口管理室（未辦保存登記），均屬原告所有。被上訴人於民
    國八十七年一月一日將前開建物中之地下二層（以下簡稱系爭地下室停車場）及
    地下一層出口管理室（以下簡稱系爭管理室）出租予上訴人，租金每月新台幣（
    以下同）四萬元，於每月七日前按月給付，但未約定押租金，亦未訂有書面契約
    。嗣上訴人因積欠被上訴人八十七年七月至十月計四個月之租金未付，被上訴人
    乃於八十七年十月十五日以高雄郵局二十四支局第三一四號存證信函定期催告，
    請上訴人於函到七日內給付。詎上訴人於八十七年十月十七日收到上開租金催告
    函，仍未依限給付，被上訴人乃於八十七年十一月七日以高雄郵局第八五二四號
    存證信函向上訴人為終止租約之意思表示，上訴人已於八十七年十一月七日收到
    上開終止租約函。嗣上訴人於八十八年十月三十一日起自行撤離系爭地下室停車
    場，惟仍未遷還系建管理室。為此，依土地法第一百條第三款、民法第四百五十
    五條之規定，請求上訴人返還系爭管理室；又上訴人尚欠八十七年七月一日起至
    同年十一月七日止之租金，計十六萬九千三百三十三元，爰依租賃法律關係請求
    上訴人給付；又上訴人自八十七年十一月八日起至八十八年十月三十一日止無權
    占用系爭地下室停車場，受有相當於租金之不當利得，爰依民法第一百七十九條
    、第一百八十四條規定，請求上訴人按月賠償四萬元；另求為確認兩造就系爭地
    下室停車位之租賃關係不存在等語。
    對上訴人之答辯，則陳稱：
（一）否認自八十七年一月起將系爭地下室停車場圍起來。蓋鈞院於八十八年四月十
      六日至現場勘驗時，系爭地下室停車場仍供停車使用，並無被圍堵之情；又上
      訴人自八十七年一月起，仍將系爭地下室停車場之車位出租予訴外人丁文騫（
      八十七年一月二日）、楊儒燐（同年一月十五日）、郭榮顯（同年一月三十日
      ）、孫國祥（同年二月一日）、黃世坤（同年二月二日）、黃福源（同年二月
      七日）、陳安順（同年二月十三日）、何麗香（同年三月二十三日）、陳先生
      （同年三月二十五日）等，足見上訴人所謂被上訴人圍堵系爭地下室停車場云
      云，並非事實；若系爭地下室停車場果真自八十七年一月起即遭被上訴人圍堵
      ，何以上訴人仍願自八十七年一月起至同年六月止，繼續給付被上訴人租金；
      又上訴人分別於八十七年五月二日、同年七月十六日，以高雄郵局十七支局第
      三三四號、高雄郵局五十支局第三八五號存證信函，寄附八十七年三月至四月
      、同年五月至六月之租金支票予被上訴人，於上開存證信函內均未爭執租賃使
      用權受侵害。
（二）被上訴人並未授權訴外人陳健星出具上訴人所提出之八十六年六月三日委託書
      ，且陳健星並非被上訴人之董事長或總經理，亦非被上訴人之股東，自無權代
      理被上訴人出具委託書，因此該委託書之效力，自不及於被上訴人。縱使該委
      託書屬實，乃上訴人本為鼎山高大百貨大樓之管理員，於被上訴人將系爭地下
      室停車場出租予上訴人後，大樓管理委員會授權被上訴人將大樓之公共設施一
      併委由上訴人管理，惟上訴人並未善盡清潔管理與安全維護之責，且又不繳管
      理費，另外還占用公共部分私劃停車位出租，被上訴人始於大樓管理委員會之
      要求下，將系爭地下室公共設施及系爭管理室之「清潔管理與安全維護」部分
      收回，交還大樓管理委員會，至於系爭地下室停車場之「租賃使用」部分，上
      訴人本有租賃使用權，被上訴人自不可能於租約未終止之前，違約擅自收回。
（三）否認上訴人所提出大樓管理委員會八十七年一月三十一日、同年二月七日之公
      告為真。縱令為真，亦係管理委員會主任委員吳禮光誤解上述委託書之真意，
      且由上訴人於上開存證信函內皆未爭執租賃使用權受侵害，可徵被上訴人並無
      自八十七年一月起圍堵系爭地下室停車場。
（四）被上訴人並無一物兩租。蓋被上訴人與訴外人龍華食品公司（負責人陳重銘，
      以下簡稱龍華公司）間之租賃契約書係於八十三年七月一日簽訂，惟因被上訴
      人一直無法與上訴人終止租賃契約，收回系爭地下室停車場，致無法將該停車
      場交付訴外人龍華公司使用，而被訴外人龍華公司於八十三年七月八日以高雄
      郵局二十八支局第一四九號存證信函催告，後來被上訴人係以對訴外人龍華公
      司為損害賠償，才解決彼此之糾紛。另上訴人於八十五年十月十日出具之切結
      書載明，上訴人願支付以往積欠之大樓管理費二十五萬元，並自八十五年十月
      份開始，每月支付五千元管理費等詞，及上訴人迄至八十七年六月三十一日止
      仍繳納租金，均足徵被上訴人並未將系爭地下室停車場交予訴外人龍華公司使
      用。
（五）上訴人所謂被上訴人於八十七年二月三日命管理委員會強行接管系爭地下室停
      車場，並改裝電動門及放行阻桿云云，並非真實。系爭地下室停車場在地面入
      口處所設之黃色欄阻桿，係管理委員會所設置，並非被上訴人命管理委員會設
      置，蓋被上訴人僅為大樓區分所有權人之一，並無權力命管理委員會設置，管
      理委員會亦不會聽命於被上訴人；管理委員會設置欄阻桿之目的，係因向上訴
      人承租停車位之人，不一定是大樓住戶，若有非向上訴人承租車位之人，趁機
      混入，將妨害大樓住戶之安全，管理委員會乃設置欄阻桿，予以管制，惟向上
      訴人承租車位之人，本即有權進入系爭地下室停車場，管理委員會無權攔阻，
      亦未攔阻。
（六）縱使訴外人陳安順、何麗香、陳先生等人係上訴人之長期承租戶，惟由上訴人
      自八十七年二月十三日、同年三月二十三日、三月二十五日起仍繼續將系爭地
      下室停車場之車位出租予訴外人陳安順等人，即足證明被上訴人並未自八十七
      年二月三日起強行收回系爭地下室停車場。
（七）上述切結書係鈞院八十八年四月十六日履勘現場時，由管理委員會主任委員吳
      禮光當場提出，當時上訴人並未否認其真正。
　　並聲明：(1)上訴駁回。(2)第一、二審訴訟費用由上訴人負擔。
二、上訴人則答辯稱：
（一）本件係不定期租賃。
（二）被上訴人自八十七年一月起即將系爭地下室停車場圍堵起來，上訴人無法使用
      ，故上訴人自八十七年七月起不繳租金。
（三）兩造間八十二年之原始合約，係由訴外人陳健星代理被上訴人與上訴人簽訂，
      至被上訴人何時變更負責人為乙○○，上訴人不清楚，惟實際執行業務、收受
      租金者，均係訴外人陳健星，被上訴人主張訴外人陳健星開立之委託書效力不
      及於其，顯然有違誠信。
（四）被上訴人將系爭地下室停車場出租予上訴人後，又將該停車場出租予被上訴人
      負責人之兄陳重銘。
（五）八十八年四月十六日之勘驗，係在被上訴人圍堵後；八十七年二月三日後，系
      爭地下室停車場已由被上訴人命管理委員會強行接管，收受租車金，且未經上
      訴人同意，改裝電動門及黃色放行阻桿，不論電動門、放行阻桿是否為被上訴
      人所設置，依民法第四百二十三條，被上訴人均有義務為上訴人排除侵害，被
      上訴人遲未處理，上訴人無使用、收益，仍續交租金至同年六月，則被上訴人
      已違反出租人之義務，構成不完全給付，上訴人自得拒絕給付租金，且尚得請
      求被上訴人返還溢領之五個月份租金（八十七年二月至六月），又被上訴人尚
      欠由上訴人代墊之修繕費二十八萬九千三百一十一元，上訴人亦得請求返還。
（六）被上訴人所指上訴人出租車位予訴外人陳安順、何麗香、陳先生，惟上訴人並
      非於八十七年二月三日以後出租，係訴外人等先前長期租用，到期續租而已。
（七）否認被上訴人所提出之八十五年十月十日切結書為真。八十八年四月十六日勘
      驗當場，因法官未詢問上訴人，且上訴人也未詳視該切結書，故未表示意見。
　　並聲明：(1)原判決廢棄。(2)被上訴人在第一審之訴及假執行之聲請均駁回。(3)第
　　一、二審訴訟費用均由被上訴人負擔。
三、兩造不爭之事實：
（一）被上訴人於八十七年一月一日將其所有之系爭地下室停車場及管理室出租予上
      訴人，雙方約定租金每月四萬元，於每月七日前按月給付，未約定押租金，亦
      未訂立書面契約。
（二）上訴人自八十七年七月一日起即未繳付租金。
（三）上訴人於八十八年十月三十一日遷還系爭地下室停車場，惟迄仍使用系爭管理
      室。
四、得心證之理由：
　　本件所應審究者，在於：（一）八十七年一月起上訴人就系爭地下室停車場有無
　　使用、收益？得否拒付租金？（二）被上訴人終止上述租賃契約是否合法、生效
　　？
（一）八十七年一月起上訴人就系爭地下室停車場有無使用、收益？得否拒付租金？
　１．上訴人主張被上訴人於八十七年一月間圍堵系爭地下室停車場，致其無法使用
      、收益之事實，固據提出訴外人出具之八十六年六月三日委託書、鼎山高大百
      貨大樓管理委員會八十七年元月三十一日、同年二月七日公告各一件及八十七
      年鼎管會字第二一號函、八十七年三月二日高雄博愛路郵局第一九一號存證信
      函為證。惟被上訴人否認。經查，核閱上開委託書，係由鼎山高大百貨大樓管
      理委員會出具予該大樓管理處，內容係委託該大樓管理處收回系爭地下室停車
      場等情，惟該委託書僅係書面資料，其內容亦不足證明系爭地下室停車場已遭
      他人強取，是無從認上訴人於該委託書出具時起未能使用系爭地下室停車場；
      又上開大樓管理委員會公告二件，被上訴人否認為真，上訴人未能舉證以證明
      為真正，無足採為有利於其之判斷；又上開大樓管理委會函、存證信函，亦僅
      係書面記載，不足證明八十七年二月七日後上訴人實際上即未使用系爭地下室
      停車場。據上，上訴人所舉證據均不足證明其自八十七年一月起未能使用系爭
      地下室停車場。
  ２．上訴人另稱：八十七年二月三日後，系爭地下室停車場已由被上訴人命管理委
　　  員會強行接管，改裝電動門及放行阻桿云云，並提出照片六幀為證（附於八十
      八年四月十六日勘驗筆錄），惟被上訴人否認上開日期後系爭地下室停車場由
      他人接管，而核閱上述照片六幀，無從顯示拍攝當時系爭地下室停車場係由他
      人使用、管領；又被上訴人固不否認上述時點後，系爭地下室停車場前設置電
      動門、放行桿阻，惟否認係其命上開大樓管理委員會設置，上訴人又未能舉證
      以實其說，且以被上訴人僅係上開大樓區分所有權人之一，並無逕命大樓管理
      委員會為特定行為之法律依據，是自無從率認上訴人所述情節為真。況且，經
      原審法官至現場勘驗結果，系爭地下室停車場仍供停車使用，未遭圍堵，此有
      八十八年四月十六日勘驗筆錄可按，是不論電動門、放行阻桿係上開大樓管理
      委員會自行設置，或應被上訴人要求而裝設，均足認系爭地下室停車場之使用
      ，並未因該電動門、放行阻桿之設置而受影響，僅車輛進、出受有管制而已。
  ３．上訴人復稱：被上訴人將系爭地下室停車場出租予上訴人後，又將該停車場出
　　　租予被上訴人負責人之兄陳重銘云云，並提出被上訴人與訴外人龍華公司之租
　　　賃契約一件為證。惟被上訴人否認一物二租，並稱：上開租賃契約書係於八十
　　　三年七月一日簽訂，惟因被上訴人一直無法與被告終止租賃契約，致無法將系
　　　爭地下室停車場交付訴外人龍華公司使用，嗣被上訴人只得賠償訴外人龍華公
　　　司等語。查，上開租賃契約書至多說明被上訴人與訴外人龍華公司間有一方交
　　　付系爭地下室停車場予他方、他方給付租金之約定，惟不足證明被上訴人實際
　　　上確將系爭地下室停車場交付該訴外人使用。又上開契約書內所載租賃期間係
　　　八十三年七月一日起至八十八年七月一日止，其始期早於兩造之上述租賃契約
　　　，是上訴人稱被上訴人先出租予其後，又出租予訴外人龍華公司，已有矛盾。
　　　加以，被上訴人於八十五年、八十六年均將系爭地下室停車場出租予上訴人，
　　　此有該兩年度租賃契約書可按，而上訴人從未爭執其於該兩年度未能使用、管
　　　領系爭地下室停車場，準此，倘被上訴人有履行其對訴外人龍華公司之出租義
　　　務、交付系爭地下室停車場，則上訴人焉有可能於八十五年、八十六年使用同
　　　一空間，是益徵上訴人所稱系爭地下室停車場一物兩租，致其未能使用云云，
　　　非屬真實。
　４．反之，上訴人自八十七年一月起，仍將系爭地下室停車場之車位出租予訴外人
　　　丁文騫、楊儒燐、郭榮顯、孫國祥、黃世坤、黃福源、陳安順、何麗香、陳先
　　　生等人，有鼎山高大停車場專用證九紙可按，上訴人不爭執上述憑證之真正，
　　　自堪信為真實。雖上訴人陳稱：上訴人並非於八十七年二月三日以後出租，係
　　　訴外人等先前長期租用，到期續租而已云云，惟縱令所述非偽，乃續租仍係租
　　　賃，以出租人能交付租賃物供承租人使用、收益為前題，上訴人於八十七年一
　　　月起既得出租系爭地下室停車場車位予他人，足見其對系爭地下室停車場之使
　　　用、管領，並未受有妨礙。再者，上訴人係自八十七年七月起始未繳交上述租
　　　賃契約之租金，此為兩造所不爭，倘上訴人自八十七年一月或二月間起即未能
　　　使用系爭地下室停車場，卻仍繼續繳交租金，顯然悖於常理，佐以，上訴人就
　　　八十七年三月至四月、同年五月至六月之租金，係以存證信函寄附租金支票之
　　　方式繳交，此有高雄郵局十七支局第三三四號、高雄郵局五十支局第三八五號
　　　存證信函二件可稽，而上訴人於該等存證信函內從未提及其使用權遭侵害，是
　　　以，益徵上訴人並無不能使用系爭地下室停車場之情事。
　５．綜上所述，堪認八十七年一月起上訴人確有使用、收益系爭地下室停車場，其
　　　主張遭被上訴人囑人圍堵、設置電動門暨放行桿阻或一物兩租等，致其未能使
　　　用、收益云云，均無可採。按稱租賃者，謂當事人約定，一方以物租與他方使
　　　用、收益，他方支付租金之契約，民法第四百二十一條第一項定有明文，乃被
　　　上訴人既已將合於所約定使用、收益之租賃物交付上訴人，上訴人即無從拒付
　　　租金。
（二）被上訴人終止上述租賃契約是否合法、生效？
      按租賃未定期限者，各當事人得隨時終止契約，民法第四百五十條第二項固有
      明文。惟按城市地方房屋之租賃，出租人非因左列情形之一者，不得收回房屋
      ：...  承租人積欠租金額，除以擔保金抵償外，達二個月以上時...，此為土
      地法第一百條第三款所明定。而土地法之上開規定，係屬特別法，就城市地方
      房屋之租賃，應優先於上述民法之規定予以適用，合先敘明。茲上述租賃契約
      係不定期租賃乙節，為兩造所不爭，堪信屬實，依上述說明，除承租人即上訴
      人有土地法第一百條各款所定情形，否則出租人即被上訴人不得隨時終止租約
      。查，兩造於上述租賃契約成立之始，並未約定押租金，又上訴人自八十七年
      七月起未繳納租金各節，為兩造所不爭，則至八十七年九月三十日止，上訴人
      已積欠三個月之租金未繳，又無押租金可供抵償，則被上訴人於八十七年十月
      十五日以高雄郵局二十四支局第三一四號存證信函定期催告，促上訴人於函到
      七日內給付，上訴人於八十七年十月十七日收到上開租金催告函，未依限給付
      ，被上訴人乃於八十七年十一月七日以高雄郵局第八五二四號存證信函向上訴
      人為終止租約之意思表示，依上述說明，於法尚無不合，而上訴人已於八十七
      年十一月七日收到上開終止租約函，有掛號郵件收件回執一紙可按，是兩造之
      上述租賃契約，自應於八十七年十一月七日生終止之效。
五、按所有人對於無權占有或侵奪其所有物者，得請求返還之，民法第七百六十七條
    前段定有明文，茲兩造之上述租賃關係已於八十七年十一月七日終止，上訴人無
    法律權源，迄今仍占用系爭管理室，依上述法條，被上訴人自得請求返還之。次
    按稱租賃者，謂當事人約定，一方以物租與他方使用、收益，他方支付租金之契
    約，已如前述，乃上訴人自八十七年七月一日即未繳納租金，算至同年十一月七
    日契約終止時止，計積欠租金十六萬九千三百三十三元（40,000x(4+7/30)=169,
    333元以下四捨五入），依上述法條，被上訴人請求上訴人給付欠繳之租金十六
    萬九千三百三十三元，係屬有據，應予准許。再按，無法律上之原因而受利益，
    致他人受損害者，應返還其利益，民法第一百七十九條定有明文，又無權占有他
    人土地，可能獲得相當於租金之利益為社會通常之觀念（最高法院六十一年台上
    字第一六九五號判例參照），乃兩造上述租賃契約終止後，上訴人即無使用系爭
    地下室停車場暨管理室之正當權源，惟上訴人續予占用，迨至八十八年十月三十
    一日始遷還系爭地下室停車場，則於上開期間，其無法律上原因，而受有相當於
    租金之利益，致被上訴人受有損害，依上述說明，被上訴人請求上訴人自八十七
    年十一月八日起至八十八年十月三十一日止，按月返還相當於租金四萬元之不當
    利得，係屬正當，亦應准許。末以，上訴人固於八十八年十月三十一日遷還系爭
    地下室停車場，惟猶爭執兩造間就該停車場之租賃關係尚存，是該部分之法律關
    係存否不明確，被上訴人之權利仍有不安之危險，有以確認判決除去之必要，職
    是，被上訴人求為確認兩造就系爭地下室停車場之租賃關係不存在，於法並無不
    合，亦應准許。從而，原審為上訴人敗訴之判決併依聲請為假執行之宣告，並無
    違誤，上訴人仍執前詞指摘原判決違法，求予廢棄，係無理由，應予駁回。
六、兩造其餘攻擊防禦方法，無礙本件勝負之判斷，爰不一一論敘，附此敘明。
七、結論：本件上訴為無理由，依民事訴訟法第四百三十六條之一第三項、第四百四
    十九條第一項、第七十八條，判決如主文。
中　　　華　　　民　　　國　　九十一　　年　　八　　月　　十五　　　　　日
                                臺灣高雄地方法院民事第二庭
~B審判長法官　　　 吳進寶
~B法　　　官　　　 蘇姿月
~B法　　　官       甯　馨
右為正本係照原本作成。
本判決不得上訴。
中　　　華　　　民　　　國　　九十一　　年　　八　　月　　十五　　　　　日
~B法院書記官       林麗文
